---
title: "Determinanten und Effekte von Kooperation in homogenen und heterogenen Forschungsverbünden (DEKiF)"
short-title: "Vorl. Daten- und Methodenbericht des Websurveys"
author:
- Malte Hückstädt
#- Luca Marie Leisten
date: "August 2020"
doc-type: "Daten- und Methodenbericht"
lang: de
link-citations: yes
linkcolor: blue
bibliography: Bibliography.bib
csl: hochschule-munchen-fakultat-fur-angewandte-sozialwissenschaften.csl
editor_options:
  chunk_output_type: console
output:
  bookdown::pdf_document2:
    fig_caption: yes
    toc: no
    #toc_depth: 5
    keep_tex: false
    template: latex_template_de.tex
    latex_engine: xelatex
    number_sections: false
  # bookdown::word_document2:
  #   fig_caption: yes
---

\pagenumbering{gobble}
\tableofcontents

\cleardoublepage
\pagenumbering{Roman}
\listoffigures
\addcontentsline{toc}{section}{Abbildungsverzeichnis}

\cleardoublepage
\listoftables
\addcontentsline{toc}{section}{Tabellenverzeichnis}

\cleardoublepage
\pagenumbering{arabic}


# Einleitung

Dieser vorläufige Daten- und Methodenbericht wurde vor der am 15.09.2020 beginnenden Feldphase des Websurveys erstellt. Informationen zum (bisherigen) Rücklauf, zur Repräsentativität sowie zu etwaigen Gewichtungsverfahren der gewonnenen Daten können an dieser Stelle deshalb  nicht erfolgen. Wohl wird aber (1) ein kurzer Überblick über das Verbundprojekt  *Determinanten und Effekte von Kooperation in homogenen und heterogenen Forschungsverbünden* (DEKiF) erfolgen. Weiterhin werden (2) Inhalt und Fragestellung des eingebetteten Websurveys kurz vorgestellt, so wie (3) die anvisierte Grundgesamtheit dargestellt.

# Studienüberblick

Das Verbundprojekt DEKiF untersucht, welche internen Kooperationsprobleme in Forschungsverbünden auftreten, welche Ursachen und Rahmenbedingungen dafür maßgeblich sind und wie sich die Probleme auf Erfolg und die Produktivität von Forschungsverbünden auswirken. Weiterhin werden die Strategien ermittelt, die Forschungsverbünde anwenden, um die auftretenden Probleme zu lösen oder bereits im Vorfeld zu vermeiden.

\vspace{3 mm}

Die Studie folgt einem triangulierenden Mixed Methods-Design [ @flickTriangulationEinfuehrung2011]: Sie setzt sich so zusammen aus einer explorativen Fallstudie, einem quantitativen Survey, bibliometrischen Analysen sowie vertiefenden Fallstudien in verschiedenen Untersuchungsfeldern.

\vspace{3 mm}

Das Verbundprojekt DEKiF wird vom *Bundesministerium für Bildung und Forschung* (BMBF) bis 2022 gefördert. Seine Durchführung erfolgt in einer Kooperation zwischen dem DZHW (Abteilungen Governance in Hochschule und Wissenschaft und Forschungssystem und Wissenschaftsdynamik), der Heinrich-Heine-Universität Düsseldorf und dem Stifterverband für die Deutsche Wissenschaft.

# Websurvey

Im Rahmen des Websurveys [@callegaroWebSurveyMethodology2015 ] des Verbundprojekts DEKiF werden (1) die Prozesse der Zusammenarbeit in DFG-Forschungsverbünden, (2) die dabei auftretenden Probleme sowie (3) die subjektive Einschätzung des Erfolgs des Verbundes aus Sicht der Befragten untersucht. Die Prozesse, auftretende Probleme und Erfolgseinschätzungen werden dabei zu den Rahmenbedingungen (z.B. der personellen, räumlichen oder fachlichen Heterogenität) von Forschungsverbünden in Beziehung gesetzt. Forschungsfragen des Websurveys sind also:

- Welchen Effekt üben verschiedene Prozesse und Formen der Verbundarbeit auf die Eintrittswahrscheinlichkeit und die Intensität von Kooperationsproblemen aus?
- Wie wirken sich die verschiedenen Prozesse und Formen der Verbundarbeit auf die subjektiv eingeschätzten Erfolgschancen der Zusammenarbeit aus?
- Welchen Effekt üben auftretende Kooperationsprobleme auf die subjektiv eingeschätzten Erfolgschancen der Zusammenarbeit aus?
- Wie wirken sich die Rahmenbedingungen von Forschungsverbünden auf den operativen Betrieb, die Eintrittswahrscheinlichkeit und die Intensität verschiedener Arten von Kooperationsproblemen sowie auf die eingeschätzten Erfolgschancen der Zusammenarbeit aus?

\vspace{3 mm}

Themenblöcke der ca. 15-minütigen Befragung sind des Weiteren:

\vspace{3 mm}

\definecolor{DZHWblue}{RGB}{0,106,178}
\newlist{packed_enum}{enumerate}{5}
\setlist[packed_enum]{label*=(\arabic*)}

\begin{center}
\begin{tcolorbox}[width=10.7cm, sharp corners, colback=DZHWblue!20,
before={\captionof{figure}{Themenblöcke des Websurveys}},
after={}]

\begin{packed_enum}[itemsep=0pt, parsep=0pt]

    \item Initiierung und Auswahl der Verbundmitglieder
    \item Formen der Verbundarbeit
    \item Kommunikation im Verbund
    \item Entwicklung gemeinsamer Forschungsfragen und Verbundziele
    \item Voraussetzungen bzw. Verfahren der Integration von Forschungsergebnissen
    \item Leitung und Koordination des Verbundes
    \item Praktizierte Entscheidungsverfahren
    \item Zusammenarbeit im Verbund
    \item Probleme im Zusammenhang mit der gemeinsamen Verbundarbeit
    \item Erfolg der gemeinsamen Verbundarbeit
    \item Best Practice gemeinsamer Verbundarbeit
    \item Persönliche Erwartungen an die Mitwirkung im Forschungsverbund
    \item Randbedingungen des Forschungsverbundes
    \item Demografie

\end{packed_enum}

\end{tcolorbox}
\end{center}

\vspace{3 mm}

Der inhaltliche Bezugspunkt des Websurveys ist die Kooperation auf Verbundebene, also die Zusammenarbeit zwischen der Verbundleitung (Sprecher\*in) und den Principal Investigators (Teilprojektleiter*innen/Antragsteller*innen). Die Zusammenarbeit innerhalb der Teilprojekte ist hingegen nicht Gegenstand der Befragung.

\vspace{3 mm}

Unter Verbundebene wird im Rahmen des Websurveys jene Ebene von Forschungsverbünden verstanden, auf der die Verbundleitung (Sprecher\*in) und die Principal Investigator (Teilprojektleiter\*innen/Antragsteller\*innen) teilprojektübergreifend an der Erreichung der gemeinsamen Verbundziele arbeiten. Die nachfolgende Darstellung veranschaulicht schematisch den Zusammenhang zwischen verschiedenen Statusgruppen von Verbundmitgliedern, Teilprojekten und der Verbundebene eines Forschungsverbundes.

(ref:defila) [-@defilaForschungsverbundmanagementHandbuchFur2006, 28]
\newcommand{\source}[1]{\caption*{Source: {#1}} }

\begin{figure}[h]
\caption{Bezugsebene des Websurvey}
  \centering
     \includegraphics[width=.9\textwidth]{Verbundebene.png}\linebreak

  \begin{footnotesize}
  \textit{Quelle: Eigene Darstellung, in Anlehnung an Defila et al. (ref:defila)}
  \end{footnotesize}
  \label{fig:Schimank}
\end{figure}

# Grundgesamtheit

Im Mittelpunkt der Befragung stehen als Untersuchungseinheiten n=15.705 an Forschungsverbünden der Förderlinien *koordinierte Programme* sowie der Förderlinie *Exzellenzcluster* beteiligte Sprecher\*innen und Principal Investigator (vgl. Tabelle 1 und 2). Anvisiert werden so mittels des Websurveys weiterhin laufende und nach 2015 beendete Verbünde der Förderlinien der _Forschungsgruppen_ [@deutscheforschungsgemeinschaftMerkblattForschungsgruppenDFGVordruck2018a],
_Forschungszentren_ [@deutscheforschungsgemeinschaftMerkblattForschungszentrenDFGVordruck2010],
_Sonderforschungsbereiche_[@deutscheforschungsgemeinschaftMerkblattSonderforschungsbereicheDFGVordruck2018], _Transregios_[ @deutscheforschungsgemeinschaftMerkblattSonderforschungsbereicheDFGVordruck2018], _Schwerpunktprogramme_ [@deutscheforschungsgemeinschaftMerkblattSchwerpunktprogrammDFGVordruck2015] und
_Exzellenzcluster_ [@deutscheforschungsgemeinschaftExzellenzcluster200520172016; @deutscheforschungsgemeinschaftForderlinieExzellenzclusterExzellenzstrategieMerkblatt2019].

Diese Zielpopulation birgt für den Websurvey des Verbundprojektes DEKiF verschiedene Vorteile: Unter den anvisierten Förderlinien firmieren deutschlandweit angesiedelte Forschungsverbünde, welche sich (auf Verbundebene) aus Wissenschaftler\*innen aller Fachdisziplinen zusammensetzen und gleichzeitig eine maximale thematische Bandbreite aufweisen [vgl. @deutscheforschungsgemeinschaftForderatlas20182018,63,93; @deutscheforschungsgemeinschaftErhebungenKoordiniertenProgrammen2019,11]. Weiterhin variieren die anvisierten Verbünde stark in ihrer personellen, fachlichen und räumlichen Heterogenität. Dieser Umstand erlaubt es, die gewonnenen Befragungsdaten nicht nur über Förderlinien hinweg, sondern weiterhin anhand der vorgenannten Heterogenitätsdimensionen zu vergleichen.

Schließlich liegt eine durch die Datenbank GEPRIS bereitgestellte, vollständige Liste aller in der Grundgesamtheit befindlichen Untersuchungselemente (Principal Investigators und Sprecher\*innen der anvisierten Verbünde) vor. Diese bildet die Grundlage für spätere, belastbare, inferenzstatistische Datenanalysen sowie Unit- und Item-Non-Response-Analysen.

```{r message=FALSE, warning=FALSE, include=FALSE}
#lade nötige Pakete und Datensatz
library(readxl)
library(tidyverse)
library(openxlsx)

library(sjmisc)
library(kableExtra)
library(pander)
df <-read_excel("/Users/maltehueckstaedt/Google Drive/GitHub/AP5/Daten/Datenaufbereitung_AP5/DFG_Aufbereitet210720.xlsx", col_types = rep("text",43))

# Filtere Verstorbene aus
df  <- df %>% filter(!str_detect(Researcher_Name, "†"))
#Verstorben ist weiter  Ulrich Büll: https://github.com/MalteHueckstaedt/AP5/issues/315
#https://github.com/MalteHueckstaedt/AP5/issues/315#issuecomment-680746986
df  <- df %>% filter(!str_detect(ID, "17754"))
df  <- df %>% filter(!str_detect(ID, "9802"))
# recodiere falsch erfasste Namen:
df %>% filter(str_detect(Researcher_Name,"Dr. Paolo  Canppele"))
df$Researcher_Name <- df$Researcher_Name %>%  str_replace_all("Dr. Paolo  Canppele","Dr. Paolo  Caneppele")
df %>% filter(str_detect(Researcher_Name,"Dr. Paolo  Caneppele"))

df %>% filter(str_detect(Researcher_Name,"Dr. Jaoquin  Mengual Sanchez"))
df$Researcher_Name <- df$Researcher_Name %>%  str_replace_all("Dr. Jaoquin  Mengual Sanchez","Dr. Jaoquin  Mengual Sanchis")
df %>% filter(str_detect(Researcher_Name,"Dr. Jaoquin  Mengual Sanchis"))

# Filtere Förderlinien aus, die nicht Teil der Befragung sind
df <- df %>% filter(!str_detect(DFG_Verf,"Graduiertenkollegs|Graduiertenschulen|Internationale Graduiertenkollegs|Internationale Graduiertenkollegs|Kolleg-Forschungsgruppen|Klinische Forschungsgruppen"))

df <- df %>% filter(Researcher_Role!="Beteiligte Person")
#rekodiere eineindeutig Rolle der Zielperson in Sprecher | Teilprojektleiter
df$Researcher_Role <- df$Researcher_Role %>%
  recode("Antragsteller"= "Teilprojektleiter*in/Antragsteller*in",
         "Auslädnischer Sprecher/Antragsteller"= "Teilprojektleiter*in/Antragsteller*in",
         "Ausländische Sprecher/Antragsteller"= "Teilprojektleiter*in/Antragsteller*in",
         "ausländischer Sprecher/Antragsteller"= "Teilprojektleiter*in/Antragsteller*in",
         "Ausländischer Sprecher/Antragsteller"= "Teilprojektleiter*in/Antragsteller*in",
         "AusländischerSprecher/Antragsteller"= "Teilprojektleiter*in/Antragsteller*in",
         "Gastgeber/Antragsteller"= "Teilprojektleiter*in/Antragsteller*in",
         "Leiter/Antragsteller"= "Sprecher*in",
         "Sprecher & Teilprojektleiter"= "Sprecher*in",
         "Sprecher/Antragsteller"="Sprecher*in",
         "Stellvertreter/Antragsteller"="Teilprojektleiter*in/Antragsteller*in",
         "Teilprojektleiter"="Teilprojektleiter*in/Antragsteller*in",
         "Stellvertretender Sprecher"="Sprecher*in",
         "stellvertretender Sprecher/Antragsteller"="Teilprojektleiter*in/Antragsteller*in")
#Filtere Sprecher, gruppiere anhand "ID", ziehe, falls mehr als eine Zeile (Wenn eine ID mehr als 1x vorkommt) Zufallssample von n=1
set.seed(123) # sorgt für konstantes Zufallssample
Sprecher <- df %>% filter(Researcher_Role=="Sprecher*in") %>% group_by(ID) %>% sample_n(1)

#Schreibe "Researcher_Name" der oben per Zufall gezogenen Sprecher in das Objekt "Str_Name_Sprecher"
Str_Name_Sprecher <- Sprecher$Researcher_Name

# Kopiere die Elemente des Objekte "Str_Name_Sprecher" in ein Element und trenne die Elemente durch logisches "Oder" ("|")
Str_Name_Sprecher <- paste(Str_Name_Sprecher,collapse="|")

# Filtere PIs, entferne Sprecher mit oben erstellten Namensvektor "Str_Name_Sprecher", gruppiere anhand "ID", ziehe, falls mehr als eine Zeile Zufallssample von n=1 (siehe vorgehen oben)
PIs  <- df %>% filter(!str_detect(Researcher_Name, Str_Name_Sprecher)) %>% group_by(ID) %>% sample_n(1)

# Binde Sprecher- und PI-Datensatz zeilenweise zusammen
df_2 <- rbind(Sprecher,PIs)

# Erzeugung einheitlich. Verbundname Var ----------------------------------
ZOFAR <- df_2 %>% select(ID,Researcher_Name,Researcher_Role,Researcher_Mail,DFG_Verf,Lauf_Beend,FOR,FZT,SFB,SPP,TRR,Proj_Name,Proj_Num)
rm(df_2,PIs,Sprecher,Str_Name_Sprecher)

EXC <- ZOFAR %>% filter(DFG_Verf=="Exzellenzcluster"|DFG_Verf=="Exzellenzcluster (ExStra)") %>% select(ID,Proj_Name)
ZOFAR <- merge(ZOFAR,EXC,all.x = T, by="ID")
rm(EXC)

ZOFAR$EXC <- str_squish(ZOFAR$Proj_Name.y)
ZOFAR <- ZOFAR %>% select(-Proj_Name.x,-Proj_Num,-Proj_Name.y)

# zum Zusammenführen wird die für die Datenaufbereitung der ZOFAR-Daten geschriebene Funktion verwendet
unite_col_4 <- function(df,v,w,x,y,z) {

  v[is.na(v)] <- "" #NA werden durch "" ersetzt
  w[is.na(w)] <- "" #NA werden durch "" ersetzt
  x[is.na(x)] <- "" #NA werden durch "" ersetzt
  y[is.na(y)] <- "" #NA werden durch "" ersetzt

  newvar <- paste0(v,w,x,y) #x und y werden verbunden
  newvar[newvar==""]<-NA #leere Strings wieder in NA rückcodieren

  df2 <- data.frame(df,newvar) #df und newvar werden spaltenweisen verbunden
  colnames(df2)[colnames(df2)=="newvar"] <- z # setzt neuen Namen
  return(df2)
}

# zum Zusammenführen wird die für die Datenaufbereitung der ZOFAR-Daten geschriebene Funktion verwendet
unite_col_3 <- function(df,w,x,y,z) {

  w[is.na(w)] <- "" #NA werden durch "" ersetzt
  x[is.na(x)] <- "" #NA werden durch "" ersetzt
  y[is.na(y)] <- "" #NA werden durch "" ersetzt

  newvar <- paste0(w,x,y) #x und y werden verbunden
  newvar[newvar==""]<-NA #leere Strings wieder in NA rückcodieren

  df2 <- data.frame(df,newvar) #df und newvar werden spaltenweise verbunden
  colnames(df2)[colnames(df2)=="newvar"] <- z # setzt neuen Namen
  return(df2)
}

# zum Zusammenführen wird die für die Datenaufbereitung der ZOFAR-Daten geschriebene Funktion verwendet
ZOFAR <- unite_col_4(ZOFAR,
                  ZOFAR$FOR,
                  ZOFAR$FZT,
                  ZOFAR$SFB,
                  ZOFAR$SPP,
                  "VB_Name")
# zum Zusammenführen wird die für die Datenaufbereitung der ZOFAR-Daten geschriebene Funktion verwendet
ZOFAR <- unite_col_3(ZOFAR,ZOFAR$VB_Name,ZOFAR$TRR,ZOFAR$EXC,"verbundname")

#entferne redudante Spaktenvektoren
ZOFAR <- ZOFAR %>% select(-FOR,-FZT,-SFB,-SPP,-TRR,-EXC,-VB_Name)

ZOFAR$verbundname <- str_squish(ZOFAR$verbundname) #löscht Leerzeichen innerhalb einer Zeichenkette
# entferne unite funktion
rm(list=ls(pattern="^unite")) #entferne alle Objekte, die mit "unite" beginnen aus dem Workspace

df <- ZOFAR

```

```{r echo=FALSE, message=FALSE, warning=FALSE}
#colnames(df)

Ende <- df %>% filter(Lauf_Beend=="beendet")
Lauf <- df %>% filter(Lauf_Beend=="laufend")

# # Anzahl TP
# n_distinct(df$Proj_Num)*0.15
# # Anzahle Verbünde
# EXC <- df %>% filter(DFG_Verf=="Exzellenzcluster"|DFG_Verf=="Exzellenzcluster (ExStra)")
# n_Verbund <- n_distinct(df$FOR) + n_distinct(df$FZT) + n_distinct(df$SFB) + n_distinct(df$SPP)  + n_distinct(df$TRR) + n_distinct(EXC$Proj_Num)
# n_Verbund* 0.15

Tab_Ende <- table(Ende$DFG_Verf,Ende$Researcher_Role)
Tab_Ende <- cbind(Tab_Ende, Total = rowSums(Tab_Ende))
Tab_Ende <- rbind(Tab_Ende, Total = colSums(Tab_Ende))

Tab_Lauf <- table(Lauf$DFG_Verf,Lauf$Researcher_Role)
Tab_Lauf <- cbind(Tab_Lauf, Total = rowSums(Tab_Lauf))
Tab_Lauf <- rbind(Tab_Lauf, Total = colSums(Tab_Lauf))

kable(Tab_Ende, "latex", booktabs = T,
  linesep = "",caption = 'Verteilung von Sprecher*innen und Principal Investigators beendeter Verbünde in der Grundgesamtheit',format.args = list(big.mark = ".")) %>%
kable_styling("striped", full_width = F) %>%
  row_spec(7, bold = T) %>%
  column_spec(4, bold = T) %>%
kable_styling(latex_options = "HOLD_position",font_size = 8)

kable(Tab_Lauf, "latex", booktabs = T,
  linesep = "", caption = 'Verteilung von Sprecher*innen und Principal Investigators laufender Verbünde in der Grundgesamtheit',format.args = list(big.mark = ".")) %>%
kable_styling("striped", full_width = F) %>%
  row_spec(8, bold = T) %>%
  column_spec(4, bold = T) %>%
kable_styling(latex_options = "HOLD_position",font_size = 8)

```

\newpage

# Literatur {-#literatur}
\setlength{\parindent}{-0.2in}
\setlength{\leftskip}{0.2in}
\setlength{\parskip}{0pt}
\noindent
